【裁判字號】    98,勞上,79
【裁判日期】    990330
【裁判案由】    給付退職金差額
【裁判全文】
臺灣高等法院民事判決                  98年度勞上字第79號
上  訴  人  甲○○
訴訟代理人  蕭佳灶律師
被  上訴人  萬泰商業銀行股份有限公司
法定代理人  乙○○
訴訟代理人  許修豪律師
            李彥群律師
上列當事人間給付退職金差額事件，上訴人對於民國98年8月12
日臺灣臺北地方法院第一審判決（97年度勞訴字第77號）提起上
訴，本院於99年3月2日言詞辯論終結，判決如下：
    主  文
原判決關於駁回上訴人下列第二項之訴部分，及該部分假執行之
聲請，並訴訟費用之裁判廢棄。
被上訴人應給付上訴人新臺幣肆拾貳萬伍仟柒佰玖拾陸元，及自
民國九十七年四月九日起，至清償日止，按週年利率百分之五計
算之利息。
其餘上訴駁回。
第一、二審訴訟費用，由被上訴人負擔百分之八，餘由上訴人負
擔。
    事實及理由
壹、程序方面
    被上訴人之法定代理人原為韓傑輔，嗣於民國99年1月5日變
    更為乙○○，有經濟部99年1月5日經授商字第09901000180
    號函及股份有限公司變更事項登記表附卷可稽（見本院卷第
    113頁至第117頁）。是以，乙○○依法聲明承受訴訟（見本
    院卷第111頁至第112頁），核無不合，先予敘明。
貳、實體方面
一、上訴人起訴主張：伊於67年10月26日進入訴外人太子汽車工
    業股份有限公司（下稱太子汽車公司）服務，迄83年4月11
    日，基於被上訴人業務需要，奉太子汽車公司及被上訴人當
    時董事長許勝發之命，調至被上訴人服務。伊於97年1月8日
    依被上訴人發布之優惠退職方案（下稱系爭退職方案）申請
    優惠退職，依勞動基準法（下稱勞基法）第57條及第2條第2
    款規定，伊之退休年資，應合併計算伊於太子汽車公司服務
    期間之年資，且被上訴人已承諾併計伊於太子汽車公司之工
    作年資。故伊於97年2月16日正式自被上訴人退職，合計服
    務年資29年3個月餘，依系爭退職方案，被上訴人應給付伊
    之退職年資基數為59個，但被上訴人僅計算為28個基數。再
    者，被上訴人自80年以來，每年固定發給每位在職員工一個
    月之工作獎金（下稱系爭工作獎金），自應將系爭工作獎金
    列入計算月平均工資。另未休特別休假之工資（下稱系爭未
    休假工資），亦應計入月平均工資計算。然被上訴人計算伊
    之月平均工資時，漏未加計系爭工作獎金計新臺幣（下同）
    13 萬9200元，及96年度系爭未休假工資4萬0290元。倘將系
    爭工作獎金及系爭未休假工資列入計算，則伊之離職前6個
    月之平均工資應為15萬7407元，乘以伊之工作年資基數59個
    ，合計928萬7013元，但被上訴人僅給付398萬1600元，短少
    530萬5413元。此外，伊於97年度可使用之特別休假計18日
    ，但伊只休假2日，並於97年2月16日依系爭退職方案退職，
    尚有16日未休，被上訴人應發給伊之未休特別休假工資7萬
    5840元（142200元÷30日×16日＝75840元，下稱系爭未休
    特別假工資）。準此，被上訴人應給付伊538萬1253元（0
    000000+75840＝0000000），爰依勞基法規定及系爭退職方
    案約定，而聲明(一)被上訴人應給付伊538萬1253元，及自起
    訴狀送達翌日起至清償日止，按週年利率5%計算之利息。(二)
    願提供擔保，請准宣告假執行。
二、被上訴人則以：伊與太子汽車公司非屬同一人格，是上訴人
    先後任職太子汽車公司及伊公司，非受同一雇主調動，自與
    勞基法第57條規定不符，且伊未同意併計上訴人在太子汽車
    公司之工作年資。是上訴人之工作年資，應自83年4月11日
    進入伊公司服務起算，依系爭退職方案規定，伊核發28個基
    數之退休金予上訴人，並無不當。而系爭工作獎金之發放對
    象，以發放時未受處分之在職者為限，且每年均需由人事部
    門提出簽呈聲請，經伊之主管核准後，始得核發，是系爭工
    作獎金，非勞務之對價，不屬勞基法第2條第3款規定之工資
    。至系爭未休假工資，係屬改善勞工生活、慰勉不能休假辛
    勞之勉勵恩惠性單方給與，給付與否不具確定性，非勞務對
    價，亦非經常性給與，不得列入平均工資計算。此外，上訴
    人為自請離職，伊就兩造間僱傭關係（兩造間之僱傭關係，
    下通稱為系爭契約）之終止，無可歸責之事由，故上訴人不
    得請求系爭未休特別假工資等語置辯，並聲明(一)上訴人於原
    審之訴及假執行之聲請均駁回。(二)如受不利判決，願預供擔
    保，請准宣告免為假執行。
三、本件經原審判決上訴人於原審之訴及其假執行之聲請均駁回
    。上訴人不服原審判決提起上訴，聲明為：(一)原判決廢棄。
    (二)被上訴人應給付上訴人538萬1253元，及自起訴狀繕本送
    達翌日起至清償日止，按週年利率5%計算之利息。(三)願提供
    擔保，請准宣告假執行。被上訴人則聲明：(一)上訴駁回。(二)
    如受不利判決，願預供擔保，請准宣告免為假執行。
四、兩造不爭執之事實（見本院98年11月5日及99年1月14日準備
    程序筆錄，並依判決格式修正或刪減文句，或依爭點論述順
    序整理內容）
（一）上訴人於67年10月26日至太子汽車公司任職，嗣於83年4
      月11日依當時太子汽車公司及被上訴人之董事長許勝發指
      派，調至被上訴人任職。上訴人於97年1月8日依系爭退職
      方案申請退職，於97年2月16日正式自被上訴人退職。
（二）上訴人退職時，被上訴人核給上訴人28個基數，月平均工
      資為14萬2200元，合計給付398萬1600元。上訴人之退職
      基數，未計入其任職太子汽車公司之年資基數。且上開月
      平均工資，未將系爭工作獎金13萬9200元、系爭未休假工
      資4萬0290元併入計算。
（三）上訴人於97年度可使用之特別休假計18日，僅使用2日。
      倘需發給系爭未休特別假工資，其金額為7萬5840元（月
      平均工資142200元÷30日×16日＝75840元）。
（四）系爭退職方案，係依據被上訴人與萬泰銀行產業工會96年
      12月6日簽訂之員工福利方案，其中規定「有關退職金計
      算核給規定：退職金依申請人之工作年資」。
（五）上訴人提出之太子關係企業94年3月間簽呈（下稱系爭簽
      呈）記載：「為支援萬泰銀行業務擴展之需，自太子汽車
      關係企業抽調優秀各類人員至萬泰銀行任職，…，但其年
      資均未加以計算，顯有失其公平。且萬泰銀行在合併萬泰
      票券時，對同是太子汽車派至萬泰票券相關人員之年資，
      萬泰銀行均已承受。本案擬依前例辦理」等節，經許勝發
      批准（原審一卷第22頁）。系爭簽呈由太子汽車公司財務
      部協理楊錫洲基於保障部門人員之權益，使用太子汽車公
      司之簽呈單書寫。
（六）被上訴人之人事處人力資源科於94年4月22日主簽之簽呈
      （下稱系爭人事處簽呈）載明：擬補償太子汽車公司轉任
      被上訴人服務之員工-李欽財等31人之年資損失，年資補
      償金額計2121萬9045元（原審一卷第23頁及第135頁之主
      旨欄），該簽呈經當時擔任被上訴人董事長之許勝發批准
      ，但該簽呈上復註記「董事長口頭喻示俟94年6月底以後
      再說，暫緩執行」（原審一卷第135頁）。
（七）被上訴人96年度獎金發給作業要點第二點（三）及第四點
      （一）規定給付工作獎金之要件：工作獎金發給時在職者
      為限，且除因弊案受降薪、降等處分者，不得發給工作獎
      金外，凡工作表現無重大缺失且服務滿一年者（含試用期
      間）發給一個月薪額之獎金（未滿一年依比例發給），並
      得分次於當年之中秋節前及次年度農曆春節前發放等情（
      原審二卷第19頁）。被上訴人承辦部門呈請董事長發給95
      年度下半年工作獎金敘明：工作獎金之發給以發放時在職
      者為限等語（原審一卷第172頁）。被上訴人之人事部門
      呈請發給96年度工作獎金之簽呈敘明：工作獎金之發給需
      視業績及盈餘情形彈性發給等節（原審一卷第173頁）。
（八）被上訴人之工作規則（下稱系爭工作規則）第47條規定：
      「行員之特別休假於年度內未休假日數不得超過休假日數
      二分之一，其於年度終結或終止契約而未休假之日數，本
      行應予補償薪資」等節（原審97年度北勞調字第38號卷【
      下稱北勞調字卷】第49頁，該規定下稱系爭工作規則規定
      ）。
（九）上揭事實，並有兩造不爭執其形式真正（見本院同上筆錄
      ）之系爭工作規則、系爭簽呈、系爭人事處簽呈、系爭問
      答集、聘僱契約、簽呈單、96年度獎金發給作業要點（以
      上均影本）附卷可稽（分別見北勞調字卷第45頁至第55頁
      、原審一卷第22頁至第24頁、第105頁、第135頁、第170
      頁至第173頁、原審二卷第19頁），自堪信為真實。
五、經本院於98年11月5日及99年1月14日與兩造整理並協議簡化
    之爭點為（見本院上開筆錄，並依本院論述之先後與妥適，
    而調整其順序、內容）
（一）上訴人依系爭退職方案退職，應否併計其於太子汽車公司
      之工作年資？
  １、上訴人得否依勞基法第57條但書同一雇主規定，主張併計
      於太子汽車公司之工作年資？
  ２、被上訴人是否於系爭簽呈同意併計上訴人於太子汽車公司
      之工作年資？是否生效？
  ３、被上訴人是否於系爭人事處簽呈，同意併計上訴人於太子
      汽車公司之工作年資？系爭人事處簽呈是否因許勝發指示
      暫緩執行而未生效？
  ４、被上訴人有無承諾併計太子汽車公司之工作年資？
（二）上訴人之月平均工資，應否併計系爭工作獎金？
  １、系爭工作獎金之性質為何？是否具有勞務對價性及經常性
      ？抑是僅為恩惠性給與？
  ２、系爭問答集（原審一卷第24頁）之性質為何？是否為被上
      訴人公告周知生效之工作規則？
  ３、系爭問答集與被上訴人96年度獎金發給作業要點之關係如
      何？
（三）上訴人之月平均工資，是否應併計系爭未休假工資？
  １、系爭工作規則規定之性質為何？
  ２、系爭工作規則規定與勞基法第39條、第2條第3款等規定，
      是否相當？
（四）上訴人得否請求系爭未休特別假工資？
  １、上訴人有無請求實現97年度特別休假而遭拒絕？
  ２、上訴人是否因不能使用97年度特別休假之權利而未休假？
  ３、上訴人是否自行放棄97年度特別休假之權利？
  ４、兩造間系爭契約終止，是否有可歸責於被上訴人之事由？
六、茲就爭點分別論述如下
（一）上訴人依系爭退職方案退職，不應併計其於太子汽車公司
      之工作年資。
  １、上訴人不得依勞基法第57條但書同一雇主規定，請求併計
      太子汽車公司之工作年資。
    按勞工工作年資以服務同一事業者為限。但受同一雇主調
      動之工作年資，及依第20條規定應由新雇主繼續予以承認
      之年資，應予併計。勞基法第57條固定有明文。惟此所謂
      同一雇主，應由前後雇主之經營目的、營業場所、資本構
      成、經理人員、其他從業員工、軟硬體設備及業務執行等
      情況，而為比較判斷。
    經查，上訴人於67年10月26日至太子汽車公司任職，嗣於
      83年4月11日依當時太子汽車公司及被上訴人之董事長許
      勝發指派，調至被上訴人任職等事實，為兩造所無異詞（
      見上四之（一）所示，自堪信為真實。
    次查，上訴人任職被上訴人後，兩造簽立系爭契約，約定
      自簽立系爭契約日起，即生聘僱契約之法律關係。且有關
      上訴人之工作、休息、休例假、請假、工資、獎金、資遣
      、退休、撫卹、教育訓練、安全衛生、福利、紀律、獎懲
      、契約終止或其他權利義務等事項，應依被上訴人送經政
      府核准之工作規則、其他相關法令及規定辦理，有被上訴
      人提出而其形式真正為上訴人所不爭執（見本院卷第50頁
      背面）之聘僱契約附卷可參（見原審一卷第105頁），亦
      堪認為實在。從而，被上訴人抗辯：關於上訴人之工作年
      資，應依聘僱契約約定計算等節，要非無據。
    準此可見，被上訴人係屬金融業，太子汽車公司乃經營汽
      車業，兩者迥不相同。又被上訴人之工作規則及相關制度
      ，皆屬獨立，而與太子汽車公司為二個不同之公司法人。
      是則，由被上訴人與太子汽車公司之經營目的、營業場所
      、資本構成、經理人員、從業員工、軟硬體設備及業務執
      行等情況以觀，堪認被上訴人與太子汽車公司非屬同一雇
      主。再佐諸系爭簽呈載明：「為支援萬泰銀行業務擴展之
      需，自太子汽車關係企業抽調優秀各類人員至萬泰銀行任
      職，…，但其年資均未加以計算，顯有失其公平」；系爭
      人事處簽呈載明：擬補償太子汽車公司轉任被上訴人服務
      之員工-李欽財等31人之年資損失等情，為兩造所不爭執
      （分見上四之（五）、（六）所載），倘被上訴人與太子
      汽車公司係屬勞基法第57條所示之同一雇主，豈有年資未
      加計算，尚須系爭簽呈、系爭人事簽呈處理補償情事？因
      此，上訴人主張：其任職太子汽車公司與被上訴人之工作
      年資，係屬受僱同一雇主之調動，而應併計工作年資云云
      ，尚非可採。
    上訴人另主張：伊上訴人於83年4月11日，基於被上訴人
      之業務需要，而由太子汽車公司調至被上訴人服務時，太
      子汽車公司與被上訴人為關係企業，事業經營之負責人均
      為許勝發，屬於同一雇主，自應合併計算工作年資云云。
    惟按雇主，謂僱用勞工之事業主、事業經營之負責人或代
      表事業主處理有關勞工事務之人。勞基法第2條第2款定有
      明文。基此，上訴人於67年10月26日至太子汽車公司任職
      ，其雇主即為太子汽車公司。而於83年4月11日至被上訴
      人任職，其雇主即為被上訴人，而與許勝發個人無涉。易
      言之，許勝發雖為上訴人任職於太子汽車公司、被上訴人
      時之董事長，但非上訴人之雇主，應無疑問。
    復按，本法所稱關係企業，指獨立存在而相互間具有下列
      關係之企業：一、有控制與從屬關係之公司。二、相互投
      資之公司。公司法第369條之1固有明定。惟公司法除86年
      6月25日修正公布之第373條、第383條之施行日期由行政
      院定之，及98年5月5日修正之條文自98年11月23日施行外
      ，自公布日施行。觀諸公司法第449條規定自明。而公司
      法第369條之1係於86年6月25日始新增。在此之前，公司
      法並無關係企業之規定。乃上訴人係於83年4月11日至被
      上訴人公司任職（見上四之（一）所示），當時太子汽車
      公司與被上訴人並非公司法之關係企業，至為明確。
    況按，金融業係屬勞基法第3條第1項第8款所指之「其他
      經中央主管機關指定之事業」，此觀諸勞基法第3條第1項
      規定即明。是於被上訴人於86年5月1日經中央主管機關指
      定適用勞基法前（本院卷第152頁、第167頁），尚不得適
      用勞基法。故上訴人於83年4月11日至被上訴人任職時，
      尚無勞基法第57條規定之適用，不得依該條同一雇主規定
      主張應併計太子汽車公司之工作年資，而應依兩造簽立之
      聘僱契約（見上所述）之約定，而為工作年資之認定。
      職是，被上訴人抗辯：上訴人之工作年資，應依系爭工作
      規定第83條規定（見北勞調字卷第54頁），自受僱當日起
      算等節，應屬可採。
    據此，上訴人主張：依勞基法第57條但書同一雇主規定，
      應併計太子汽車公司之工作年資，為被上訴人之工作年資
      等節，尚非可採。
  ２、系爭簽呈尚未發生被上訴人同意併計上訴人於太子汽車公
      司工作年資之效力。
    上訴人係主張：系爭簽呈乃楊錫洲以被上訴人之監察人身
      分，呈請被上訴人當時之董事長許勝發批准，故許勝發以
      被上訴人董事長名義批示核准系爭簽呈之內容，屬無相對
      人之單獨行為，對於被上訴人已發生法律效力，應認被上
      訴人同意併計上訴人於太子汽車公司之工作年資云云。
    經查，系爭簽呈記載：「為支援萬泰銀行業務擴展之需，
      自太子汽車關係企業抽調優秀各類人員至萬泰銀行任職，
      …，但其年資均未加以計算，顯有失其公平。且萬泰銀行
      在合併萬泰票券時，對同是太子汽車派至萬泰票券相關人
      員之年資，萬泰銀行均已承受。本案擬依前例辦理」等節
      ，經許勝發批准。系爭簽呈由太子汽車公司財務部協理楊
      錫洲基於保障部門人員之權益，使用太子汽車公司之簽呈
      單書寫等節，為兩造所無異詞，並有系爭簽呈附卷可憑（
      見原審一卷第22頁），自堪信為真實。基此可見，系爭簽
      呈應係楊錫洲以其為太子汽車公司財務部門主管身分，為
      保障員工權益向許勝發所為之請求。
    證人楊錫洲於本院證稱：伊於94年3月間，為太子汽車公
      司之財務副總經理，兼被上訴人之監察人；伊係以被上訴
      人之監察人來簽系爭簽呈，因伊於94年間發現被上訴人承
      認萬泰票券員工之年資，為公平起見，伊就寫系爭簽呈給
      被上訴人之董事長許勝發，請他確認要不要給這年資，而
      許勝發係以被上訴人之董事長身分批准的等語（見本院卷
      第77頁至78頁）。由是可知，楊錫洲為系爭簽呈之緣由，
      乃基於公平因素，非因被上訴人之委任，堪予確定。
    然查，審諸證人楊錫洲亦結稱：被上訴人之監察人負責審
      核董事會提出之年度報表，沒有其他任務；伊認為寫系爭
      簽呈請許勝發確認，是伊之責任，伊寫完之後，有請被上
      訴人之人事處去寫一份簽呈，作被上訴人的內部作業；系
      爭簽呈與系爭人事處簽呈是有關聯性的；爭人事處簽呈伊
      沒有看，此部分不歸伊管；伊寫完系爭簽呈之後，還是尊
      重被上訴人的體系，才會有系爭人事處簽呈；被上訴人之
      人事相關事項，非伊之權限，要由被上訴人內部來做，而
      系爭人事處簽呈，被上訴人之相關單位都有會簽等情（見
      本院卷第77頁背面至第79頁）以觀，足徵楊錫洲雖為被上
      訴人之監察人，但被上訴人之工作年資、退休福利等人事
      相關事項，並無主管權限。職是之故，系爭簽呈雖經許勝
      發批准，仍須經由被上訴人之權責單位簽擬，再經許勝發
      批准，始對被上訴人發生效力，否則即無系爭人事處簽呈
      之必要。
    再者，觀諸楊錫洲於原審證稱：「當時到萬泰銀行主要都
      是會計部以及法務部的人，董事長許勝發有問我的意見，
      因為我是會計部門的最高主管。」「萬泰銀行與太子汽車
      的老闆都是同一個老闆，新制的勞基法要實施，當時萬泰
      銀行，從外面聘請來的人有買年資，所以我認為我要保障
      我部門人員的權利，所以我寫了這樣的簽呈，董事長也批
      示同意」；「據我所知從太子汽車到萬泰銀行的年資並沒
      有承認，因為如果有承認，他們的年休假到萬泰銀行不會
      從頭開始計算，因為我發現他們的年休假從頭計算，我才
      寫上開簽呈」等節（見原審卷第178頁）以察，益見楊錫
      洲為系爭簽呈，應基於為太子汽車公司調至被上訴人之人
      員爭取權利而發，而非其權限行為。申言之，系爭簽呈當
      非被上訴人內部公文流程運作，於被上訴人之權責單位簽
      擬核准之前，系爭簽呈應僅屬於建議性質，要不能直接對
      被上訴人發生效力，應屬彰彰明甚。
    據此，系爭簽呈尚不足以認為：被上訴人業已同意併計上
      訴人任職太子汽車公司期間之工作年資。易言之，系爭簽
      呈尚未發生被上訴人同意併計上訴人於太子汽車公司工作
      年資之效力，洵堪認定。
  ３、系爭人事處簽呈，尚未發生被上訴人同意併計上訴人於太
      子汽車公司之工作年資之效力。
    上訴人主張：被上訴人業於系爭人事處簽呈同意併計其於
      太子汽車公司之工作年資，至系爭人事處簽呈雖有註記許
      勝發指示暫緩執行，但系爭人事處簽呈既經許勝發核准，
      即已生效云云。
    經查，下稱系爭人事處簽呈載明：擬補償太子汽車公司轉
      任被上訴人服務之員工-李欽財等31人之年資損失，年資
      補償金額計2121萬9045元（原審一卷第23頁及第135頁之
      主旨欄）。系爭人事簽呈經當時擔任董事長之許勝發批准
      ，但系爭人事簽呈復註記「董事長口頭喻示俟94年6月底
      以後再說，暫緩執行」等節，為兩造所不爭執（見上四之
      （六）所載），自堪認為實在。
    證人即被上訴人當時之人力資源部科長蔡銘茹於原審證稱
      ：系爭人事處簽呈雖經許勝發核准，但當時承辦科長陳懿
      蘋於系爭人事處簽呈記載，依許勝發口頭指示暫緩執行；
      系爭人事處簽呈從未執行；未見系爭人事處簽呈第2點所
      稱：應由太子汽車公司人事部門提供給與年資補償金之補
      償名單、計算薪津、基數、金額之明細；被上訴人職工退
      休基金亦未依系爭人事處簽呈第3點規定撥付等語（原審
      一卷第290頁）等語。由是以觀，系爭人事處簽呈既由被
      上訴人之主管人員簽准後，復經許勝發口頭指示不執行，
      且被上訴人迄未依系爭人事處簽呈給付原任職太子汽車公
      司職員之年資補償金，故系爭人事處簽呈未公開揭示，僅
      屬被上訴人之內部文件，對被上訴人尚不生拘束力，上訴
      人亦不得據之對被上訴人為請求，被上訴人亦無依系爭人
      事處簽呈給付年資補償金之義務，至為明悉。
    證人蔡銘茹固證稱：縱將上訴人任職太子汽車公司期間之
      工作年資併入計算退休金，毋庸將系爭人事處簽呈公告等
      情（原審一卷第292頁）。但查，蔡銘茹此部分證言，應
      為其辦理退休金給付業務之作業方法。然被上訴人既未將
      系爭人事處簽呈公告周知勞工，且未將之付諸實施，則被
      上訴人自得隨時停止執行系爭人事處簽呈。況系爭人事處
      簽呈主旨為：擬補償自太子汽車公司轉任被上訴人服務員
      工之年資損失補償金，並非承認上訴人任職太子汽車公司
      之工作年資。徵諸證人蔡銘茹亦證稱：系爭人事處簽呈之
      主旨為補償金，年資補償金與併計服務年資並不相同等語
      （原審一卷第290頁）。因之，系爭人事處簽呈僅為上訴
      人得否向被上訴人請求給付年資補償金，尚不能以之認為
      被上訴人於計算上訴人退休金時，應併計上訴人任職太子
      汽車公司之工作年資，併此說明。
    另佐諸系爭人事處簽呈因奇異公司於94年5月間至被上訴
      人評估參與投資，而暫緩執行，亦為兩造所共是認（見本
      院卷第26頁；第55頁）等情以觀，益見系爭人事處簽呈係
      因上開背景因素，許勝發乃指示暫緩執行，上訴人自不得
      以此從未實際生效執行之系爭人事處簽呈，主張被上訴人
      已同意併計年資。
    準此可見，被上訴人辯稱：系爭人事處簽呈，尚未發生被
      上訴人同意併計上訴人於太子汽車公司之工作年資之效力
      等節，堪予採信。
  ４、被上訴人並無承諾併計太子汽車公司之工作年資。
    卷查，觀諸兩造之聘僱契約第4條約定（見原審一卷第105
      頁）可知，有關上訴人之退休事項，悉依系爭工作規則、
      其他相關法令及規定辦理。而系爭工作規則第83條規定之
      退休工作年資，應自受僱當日起算（北勞調字第38號卷第
      54頁）等情以察，可見系爭工作規則及其他相關規定，並
      未承諾併計上訴人任職於太子汽車公司期間之工作年資，
      甚為明確。
    證人李欽財雖證稱：許勝發已口頭承諾會承認任職太子汽
      車公司期間之工作年資等語（原審一卷第241頁）。然查
      ，上訴人任職被上訴人時，兩造業簽立聘僱契約，已如上
      所述。是上訴人依聘僱契約同意有關退休等事項，均依
      系爭工作規則而定，並未特別加註需併計任職太子汽車公
      司期間之工作年資，尚不能僅憑證人李欽財之上揭證言，
      即認為被上訴人已承諾上訴人之退休年資，應併計太子汽
      車公司期間工作年資。
    上訴人另主張：被上訴人已承認李欽財任職太子汽車公司
      期間之工作年資，並給付此部分退休金云云，而為被上訴
      人所否認。查依李欽財之退休事實表記載，李欽財入行日
      期84年6月20日、退休生效日97年2月1日、工作年資12年7
      個月（原審一卷第46頁），顯見係自李欽財受僱被上訴人
      之日起算，並未將李欽財受僱於太子汽車公司之工作年資
      計入。再者，李欽財退休簽呈單固記載被上訴人另給付相
      當於16個月平均工資之特別專案獎金（原審一卷第65頁）
      ，然依李欽財與被上訴人訂定之僱傭終止契約第4點約定
      ：上開特別專案獎金之給付，乃因李欽財協助被上訴人完
      成GECT及SAC投資案，並協助處理工會爭議及96年12月臨
      時股東會事宜等（原審一卷第68頁），被上訴人給付李欽
      財16個月平均工資之特別專案獎金，並非以計付李欽財受
      僱太子汽車公司工作年資退休金之名義給付。由是而論，
      被上訴人未承認李欽財任職太子汽車公司期間之工作年資
      得列入退休年資計算，應屬明確。
    況且，李欽財簽署上開僱傭終止契約所享有之權益，需李
      欽財完成GE投資案交割完成後，始能生效（原審一卷第67
      頁），尤見認被上訴人非無條件承諾給付李欽財上開特別
      專案獎金，自與上訴人所述被上訴人已承認其原任職太子
      汽車公司人員之太子汽車公司任職之工作年資不符。甚者
      ，參以上開僱傭終止契約第8條已約定李欽財不得以其於
      太子汽車公司期間之年資向被上訴人、其法定代理人、董
      事、經理及員工為任何請求（原審一卷第69頁）；又被上
      訴人與李欽財關於太子汽車公司之工作年資，是否列入退
      休金年資計算，已有爭議，此觀諸上開僱傭終止契約開宗
      名義之記載即明；且被上訴人給付李欽財特別專案獎金並
      非因李欽財曾任職太子汽車公司，業如上述，而上開僱傭
      終止契約第8條約定復要求李欽財不得再就其太子汽車公
      司之工作年資為請求等節以察，益認被上訴人不承認李欽
      財之太子汽車公司工作年資，更為灼然。
    證人李欽財雖證稱：其與被上訴人之管理長 JIM 就退休
      金基數已討論甚久，被上訴人最後同意將太子汽車公司工
      作年資計入計付退休金，特別專案獎金只是名目，上開僱
      傭終止契約所列給付特別專案獎金之條件，本即為其工作
      等語（原審一卷第241頁背至第242頁）。然而，李欽財與
      JIM討論退休金基數過程中，JIM即已明確表示上開16個月
      平均工資之特別專案獎金是因李欽財對增資完成付出貢獻
      ，有電子郵件為證（原審一卷第258頁）。以故，被上訴
      人辯稱：李欽財認為該特別專案獎金即為退休金僅為其片
      面想法等情，尚可採信。又被上訴人給與李欽財相當於16
      個月平均工資之特別專案獎金，既為被上訴人與李欽財多
      次協商討論之結果，則李欽財之狀況自屬個案，上訴人主
      張被上訴人亦應比照給付其太子汽車公司工作年資之退休
      金，洵屬無據。
    至萬泰票券承認並結清太子汽車員工之工作年資，乃由萬
      泰票券自行支付結清年資之金額，且該筆金額全數由萬泰
      票券之退休準備金及績效獎金內發放，而非由被上訴人支
      付，此有上訴人不爭執其形式真正（見本院卷第50頁背面
      ）之萬泰票券簽呈附卷可稽（見原審一卷第226頁）。職
      此可見，被上訴人抗辯：其未承認太子汽車之年資，而萬
      泰票券承認太子汽車工作年資，與其無關等情，亦堪採信
      。
    綜此，上訴人空言主張；被上訴人承諾併計太子汽車公司
      之工作年資云云，但未舉證以實其說，尚不能採信。職是
      之故，上訴人依系爭退職方案退職，不應併計其於太子汽
      車公司之工作年資，洵堪認定。
（二）上訴人之月平均工資，應併計系爭工作獎金。
  １、系爭工作獎金之性質，具有勞務對價性及經常性，而非恩
      惠性給與。
    按勞工退休金基數之標準，係指核准退休時一個月平均工
      資，此觀諸勞基法第55條第2項規定即明。而工資，謂勞
      工因工作而獲得之報酬；包括工資、薪金及按計時、計日
      、計月、計件以現金或實物等方式給付之獎金、津貼及其
      他任何名義之經常性給與均屬之。勞基法第2條第3款亦有
      明定。基此而論，雇主固定給付之工作獎金，如係勞工因
      工作而獲得，自屬工資。至勞基法施行細則第10條，將勞
      工非因工作而獲得之對價，或雇主為單方目的而為任意性
      、恩給性之給付，如年終獎金、競賽獎金、節金等，明文
      排除於上開條款所稱「其他任何名義之經常性給與」範圍
      之外。是以，雇主所為之給與，係勞工因工作獲得之對價
      ，即係勞基法第2條第3款所稱之工資，而得計入核算退休
      金之平均工資。如屬恩惠性給付，則不能計入。
    經查，被上訴人96年度獎金發給作業要點第二點（三）及
      第四點（一）規定給付工作獎金之要件：工作獎金發給時
      在職者為限，且除因弊案受降薪、降等處分者，不得發給
      工作獎金外，凡工作表現無重大缺失且服務滿一年者（含
      試用期間）發給一個月薪額之獎金（未滿一年依比例發給
      ），並得分次於當年之中秋節前及次年度農曆春節前發放
      等情。被上訴人承辦部門呈請董事長發給95年度下半年工
      作獎金敘明：工作獎金之發給以發放時在職者為限等語。
      被上訴人之人事部門呈請發給96年度工作獎金之簽呈敘明
      ：工作獎金之發給需視業績及盈餘情形彈性發給等節，為
      兩造所無異詞（見上四之（七）所示），自堪認為實在。
      由是觀之，系爭工作獎金之發給，除離職、因弊案受降薪
      降等處分者外，僅須無重大缺失且服務滿一年者，即行發
      給，應可確定。
    系爭工作規則第35條雖規定：系爭工作獎金屬非經常性給
      與云云。但查，所謂經常性之給與，係指非勞基法施行細
      則第10條所列各款之情形，縱時間、金額非固定，倘於一
      般情形經常可領得之給付，均屬之。易言之，設若某種給
      與係工作之報酬，而為雇主常態性、制度性之經常給付者
      ，即屬經常性給與，而得列入平均工資以計算退休金。蓋
      有關工資之定義及其除外之規定，勞基法第2條第3款及勞
      基法施行細則第10條既有明定，核屬強制規定，不得由當
      事人以契約約定推翻，否則即失勞基法明定工資範圍以保
      障勞工權益之立法本意。職是，勞工受領之各項給付是否
      屬工資性質，仍應以勞基法之相關規定予以判斷，不得以
      雇主工作規則之約定為準。據此，系爭工作規則第35條規
      定系爭工作獎金屬非經常性給與，自非可取。
    佐諸系爭工作獎金每年分二次給與，數額均為一個月薪資
      ，且以發放當時仍在職之員工為限，除極為特殊之情形外
      （因弊案受降薪、降等處分），無其他條件限制。且被上
      訴人設立之後，所有員工不論被上訴人前年度盈虧，亦不
      論員工考績績效優劣，均按前年度在職期間，核發固定一
      個月之系爭工作獎金。顯見系爭工作獎金乃隨被上訴人之
      員工任職期間而給付，與薪資之性質相當，而非被上訴人
      為改善勞工生活而給付之非經常性給與，是其非恩惠性給
      付，至為明悉。
    至證人蔡銘茹雖於原審證稱：系爭工作獎金係依照被上訴
      人之盈虧狀況，呈總經理及董事長核定後才發放，若被重
      大懲處之員工如降薪、降等即不能領取等語（原審一卷第
      290頁背面至第291頁）。惟除受降薪降等之重大懲處者外
      ，被上訴人均發給相當於一個月薪資之系爭工作獎金，可
      見系爭工作獎金之發給，與員工個人之工作表現無重要關
      聯，蓋除受重大懲處者外，均予發給，要與常見之績效獎
      金，係以員工績效考評為給付標準者，判然有別。又被上
      訴人於95年、96年均屬嚴重虧損狀態，有被上訴人不爭執
      形式真正（見本院卷第161頁）之查詢資料附卷可稽（見
      本院卷第169頁至第170頁），但仍給付系爭工作獎金，益
      證系爭工作獎金之給付，而與被上訴人之業績盈餘無涉。
    佐諸證人李欽財證稱：系爭工作獎金之領取時間，固定在
      中秋及端午等語（原審一卷第241頁背面）；證人蔡銘茹
      證稱：系爭工作獎金原在端午節及中秋節發給，嗣改為中
      秋節及農曆春節發給，再改為中秋節及農曆春節發給等情
      （原審一卷第290頁背面）；系爭問答集記載「公司目前
      的月固定薪是12個月的月新+1個月的工作獎金」（原審一
      卷第24頁、第140頁，此部分詳見下２所載）等節以察，
      益徵系爭工作獎金應屬被上訴人固定給付予上訴人之工資
      ，應無疑問。
    被上訴人另以：依系爭工作獎金發給時間以觀，顯屬於三
      節獎金，非經常性給與，而非屬工資云云。然查，系爭工
      作獎金之性質是否為工資，要與其發給時間無關。承上所
      述，系爭工作獎金既屬工資性質，則不因其發給時間，而
      認屬於三節獎金。職是，被上訴人此部分抗辯，要係混淆
      系爭工作獎金與三節獎金之概念，應非可採。
    末查，系爭工作獎金雖每年均須由被上訴人之人事部門簽
      擬，並經主管核准後始得核發，但與系爭工作獎金是否為
      工作，亦不相干。蓋被上訴人內部關於系爭工作獎金之作
      業流程，要與系爭工作獎金之性質認定無涉。綜此可知，
      系爭工作獎金之性質，具有勞務對價性及經常性，而非恩
      惠性給與，堪予認定。
  ２、系爭問答集之性質，非屬被上訴人公告周知生效之工作規
      則。
    系爭問答集係為被上訴人委託企業管理公司，就整體酬勞
      制度進行設計企畫案之一部分，係以之為各部門經理進行
      溝通之參考文件，非屬被上訴人所製作，亦未正式公告、
      適用於全體員工，其內容與被上訴人當時實際有效之制度
      不同等節，業經證人蔡銘茹於原審證述甚詳（見原審一卷
      第290頁）。
    基此可見，系爭問答集非被上訴人公告週知生效之工作規
      則，而為被上訴人委託管理顧問公司，就整體薪酬制度進
      行設計之規劃，應可確定。
  ３、系爭問答集雖與被上訴人96年度獎金發給作業要點無直接
      關聯，但得為系爭工作獎金之佐證。
    承上２之所述，系爭問答集固非屬被上訴人公告周知生
      效之工作規則，然系爭問答集既為被上訴人委託他人就整
      體酬勞制度進行設計企畫案之一部分，目的在作為各部門
      經理進行溝通之參考文件，自已參考被上訴人之制度而為
      設計，應屬明確。
    是以，系爭問答集雖與被上訴人96年度獎金發給作業要點
      無直接關聯，但系爭問答集既將系爭工作獎金列為薪資之
      一部分，顯見兩造關於系爭工作獎金之性質，係屬工資，
      應有共識，而足為系爭工作獎金之佐證。綜此而論，上訴
      人之月平均工資，應併計系爭工作獎金，至為明悉。
（三）上訴人之月平均工資，應併計系爭未休假工資。
  １、系爭工作規則規定，係針對「於年度終結或終止契約而未
      休假」而來，並以「不得超過得休假日數二分之一」為限
      ，核其性質，仍應屬工資之給付。
    系爭工作規則規定係謂：「行員之特別休假於年度內未休
      假日數不得超過得休假日數二分之一，其於年度終結或終
      止契約而未休假之日數，本行應予補償薪資。」由是以觀
      ，系爭工作規則規定係針對「於年度終結或終止契約而未
      休假」而來，並以「不得超過得休假日數二分之一」為限
      制。
    從而，系爭工作規則規定之補償薪資計算，係以員工年度
      特別休假未休完之日數，就其未超過得休假日數二分之一
      部分，乘以該員工之日薪。例如，某員工全年可休30日，
      已休10日，餘20日未休者，則依系爭工作規則規定，被上
      訴人應給付補償薪資15日。
    再者，系爭工作規則規定既謂「補償薪資」，則其應屬薪
      資之給付，而非獎勵勞工之恩惠性質給與，甚為明確。是
      以，系爭工作規則規定，既係針對「於年度終結或終止契
      約而未休假」而來，並以「不得超過得休假日數二分之一
      」為限，核其性質，仍應屬工資之給付，至堪認定。
  ２、系爭工作規則規定與勞基法第39條後段、第2條第3款等規
      定，要屬相當。
    按勞工在同一雇主或事業單位，繼續工作滿一定期間者，
      每年應依規定給予特別休假；特別休假，工資應由雇主照
      給。雇主經徵得勞工同意於休假日工作者，工資應加倍發
      給，此觀諸勞基法第38條、第39條規定自明。又特別休假
      因年度終結或終止契約而未休者，其應休未休之日數，雇
      主應發給工資。勞基法施行細則第24條第3款亦有明定。
      而系爭工作規則規定亦針對「於年度終結或終止契約而未
      休假」而來，與勞基法施行細則第24條第3款規定相當，
      應堪認定，合先敘明。
    承上所述，系爭工作規則規定係針對「於年度終結或終止
      契約而未休假」而來，但勞基法第39條前段係規定：「第
      三十六條所定之例假、第三十七條所定之休假及第三十八
      條所定之特別休假，工資應由雇主照給。」乃係針對「已
      請求獲准之特別休假」等已休之假日，規定雇主應照給工
      資。以故，勞基法第39條前段規定與系爭工作規則規定，
      要屬二事，應無疑義。
    惟按，勞基法第39條後段規定：「雇主經徵得勞工同意於
      休假日工作者，工資應加倍發給。因季節性關係有趕工必
      要，經勞工或工會同意照常工作者，亦同。」係針對「勞
      工於特別休假日加班」之情形，規定雇主應加倍發給工資
      。而系爭工作規則規定亦針對「於年度終結或終止契約而
      未休假」而來，業經認定如上１所示。由此足見，系爭工
      作規則規定，要屬勞基法第39條後段所謂「雇主經徵得勞
      工同意於休假日工作」之部分內容。
    要之，勞基法施行細則第24條係依勞基法第38條之特別休
      假規定而來，系爭工作規則規定既與勞基法施行細則第24
      條第3款規定相當（如上所述），是究其性質，應與上
      開勞基法第39條後段所謂「雇主徵得勞工同意照常工作」
      之內容相當，此其一。雇主徵得勞工同意於特別休假日工
      作之方式，未限於勞工請求特別休假後，雇主始得徵求其
      同意。倘雇主於年度開始或以工作規則規定，勞工得放棄
      若干特別休假日數，雇主願給付工資，則勞工請領該部分
      特別休假日數之工資，亦屬上開勞基法第39條後段所指情
      形，此其二。雇主為避免勞工未請求特別休假，照常工作
      而增加工資支出，非不得與勞工協商排定特別休假日，以
      控制「徵得勞工同意照常工作」之日數，如系爭工作規則
      規定係以特別休假日數二分之一為限。對雇主之勞工成本
      ，亦有控管之途，此其三。
    被上訴人雖辯以：系爭工作規則規定具有免除勞務之恩惠
      性質，是其因上訴人未能享受特別休假，而給與之工資或
      薪資，僅為具有恩惠性質勞務免除之代償金，應認係勉勵
      勞工長期繼續工作之恩惠性給與，非屬基於勞工勞務提出
      本身所提供之對價云云。
    然按，特別休假之規範目的，固為保障勞工權益、尊重勞
      工人格、注重生活品質。但勞工於年度內既未排定特別休
      假，其工作日數除於正常工時提供勞務外，尚包括於應休
      特別休假之日工作。基此，雇主因年度終結勞工未休畢特
      別休假而給與勞工之金錢，當屬勞工於年度工作之對價。
    因此，被上訴人因上訴人年度終結未能休畢特別休假，而
      發給按日薪計算之96年度未休假工資4萬0290元，即屬勞
      基法第2條第3款所稱之工資，自應計入核算上訴人退休金
      之平均工資內，當可確定。
（四）上訴人不得請求系爭未休特別假工資。
  １、上訴人無請求實現97年度特別休假而遭拒絕情事。
      上訴人自承：無請求實現97年度特別休假而遭拒絕之情事
      等情（見本院卷第74頁），故被上訴人此部分抗辯，自屬
      可取。
  ２、上訴人非因不能使用97年度特別休假之權利而未休假。
    上訴人係主張：伊身兼被上訴人逾期放款處理中心及北區
      催收小組主管，被上訴人未指派人選辦理交接，為維護被
      上訴人重要權益，遂不能使用特別休假云云。
    惟查，上訴人於97年度可使用之特別休假計18日，業使用
      2日等事實，為兩造所無異詞（見上四之（三）所載），
      堪認為實在。由是而論，上訴人既於97年度亦得使用特別
      休假，為何其餘休假日即不能使用？顯見其主張已非可取
      。
    況佐諸上訴人自承無請求實現97年度特別休假而遭拒絕情
      事；倘上訴人休假時，被上訴人有相關代理制度等節，為
      兩造所無異詞（見本院卷第143頁、第164頁至第165頁）
      等節以觀，顯見被上訴人之代理制度，必能於上訴人休假
      時，避免業務進行困難，否則上訴人焉能休假，益見上訴
      人此部分主張，並無可採。
  ３、上訴人係屬自行放棄97年度特別休假之權利。
    上訴人係主張：伊於97年1月8日提出申請優惠退職，同月
      16日經被上訴人核准通過，至同年2月15日退職止，被上
      訴人未指派接任人選辦理交接手續，伊身兼逾期放款處理
      中心及北區催收小組之主管，每日均需處理重要業務，基
      於責任感，並維護被上訴人重要權益，不敢因休假即棄被
      上訴人權益於不顧，豈能謂伊放棄休假權利云云。
    按勞工在同一雇主或事業單位，繼續工作滿一定期間者，
      每年應依規定給予特別休假，此觀諸勞基法第38條規定自
      明。而特別休假日期應由勞雇雙方協商排定。勞基法施行
      細則第24條第2款復明明定。由是可見，勞工行使特別休
      假之權利，係勞工繼續工作滿足一定要件後，雇主負有給
      付勞工一定日數特別休假之債務，勞工取得者，係對雇主
      得主張特別休假之債權性質。是勞基法施行細則第24條第
      3款規定雇主應發給之特別休假工資，為勞工不能滿足特
      別休假債權之代償，自需勞工已請求雇主承諾給付該特別
      休假遭雇主拒絕，或客觀上勞工不可能使用該特別休假，
      致於年度終結或終止契約而未休者，始能請求被告給付未
      休特別休假工資。
    經查，上訴人依系爭優惠退職方案作業辦法辦理退休，但
      系爭優惠退職方案第一階段實施日期，係自97年1月1日起
      至同年6月30日止（參北勞調字卷第9頁）。然上訴人於97
      年1月8日即提出優惠退職，為上訴人所自陳。從而，上訴
      人既自行決定離職日期，且於離職前復未向被上訴人請求
      實現特別休假，則上訴人於離職時尚有16日之特別休假日
      數未使用，仍與上開請求特別休假工資之要件不符。
    況且，上訴人其97年2月16日正式退職止，本有充裕之時
      間安排消化其未休完之18日特別休假。被上訴人未於該期
      間內強制上訴人工作，亦未限制其行使特別休假之權利，
      惟上訴人於該期間內僅休假2日，即申請優惠退職，足認
      被上訴人抗辯：上訴人係自行放棄特別休假之權利等情，
      即堪採信。
  ４、兩造間系爭契約終止，無可歸責於被上訴人之事由。
    查上訴人自承：於97年1月8日依據系爭退職方案申請退職
      ，顯係自請離職，而非有可歸責於被上訴人之事由。是被
      上訴人抗辯：上訴人不得請求系爭未休特別休假工資等情
      ，即屬可採。
    至上訴人另主張：依系爭工作規則規定，而請求系爭未休
      特別休假工資云云。但查，系爭工作規則規定既與係針對
      「於年度終結或終止契約而未休假」而來，業經認定如上
      （三）之１所示。是系爭工作規則規定之解釋，亦應與勞
      基法施行細則第24條第3款規定相當，故上訴人既不得依
      該規定請求系爭未休特別休假工資，自不得再依系爭工作
      規則規定而為請求，併此指明。
（五）上訴人得請求被上訴人給付42萬5796元及其法定遲延利息
      。
  １、查上訴人之月平均工資，應併計系爭工作獎金及系爭未休
      假工資等節，業經認定如上（二）、（三）所示。是故，
      上訴人之月平均工資，應將系爭工作獎金13萬9200元、系
      爭未休假工資4萬0290元併入計算，應屬無疑（參上四之
      （二）所述）。
  ２、是故，上訴人主張其離職前6個月之平均工資應為16萬
      0515元（計算式：142200+139200÷12+40290÷6=160515
      ）。然上訴人自承：僅請求其離職前6個月平均工資15萬
      7407元部分，其餘部分捨棄不請求等情（見本院卷第145
      頁）。準此，上訴人之工作年資基數28個，則其得向被上
      訴人依系爭退職方案請求之退職金，應為440萬7396元（
      計算式：157407×28= 0000000）。但被上訴人僅給付398
      萬1600元，短少42萬5796元（計算式：000000000000000
      =425796），則上訴人此部分請求，自屬有據。
  ３、按給付無確定期限者，債務人於債權人得請求給付時，經
      其催告而未為給付，自受催告時起，負遲延責任。其經債
      權人起訴，或依督促程序送達支付命令，或為其他相類之
      行為者，與催告有同一之效力；遲延之債務，以支付金錢
      為標的者，債權人得請求依法定利率計算之遲延利息，民
      法第229條第2項、第233條第1項前段分別定有明文。因此
      ，上訴人請求被上訴人給付自起訴狀繕本送達日（97年4
      月8日，見北勞調字卷第16頁）之翌日（即97年4月9日）
      起至清償日止，按週年利率5％計算之遲延利息，亦屬有
      據。
七、綜上所述，上訴人本於勞基法及系爭退職方案之法律關係，
    請求上訴人給付538萬1253元，及自97年4月9日起，清償日
    止，按週年利率5%計算之利息，於42萬5796元及自97年4月9
    日起算之法定遲延利息部分，為有理由，應予准許。逾此所
    為請求，為無理由，應予駁回。又上訴人勝訴部分，不得上
    訴，故無庸諭知假執行之宣告。原審就上開應准許部分，為
    上訴敗訴之判決，並駁回其假執行之聲請，尚有未洽，上訴
    意旨求予廢棄改判，為有理由，爰由本院予以廢棄改判如主
    文第2項所示。至於上訴人之請求不應准許部分，原判決為
    上訴人敗訴之判決，並駁回其假執行之聲請，經核於法並無
    不合，上訴意旨求予廢棄改判，為無理由，應駁回其上訴。
八、本件事證已臻明確，至於未論述之爭點；兩造其餘之攻擊或
    防禦方法；未經援用之證據，經本院斟酌後，認為均不足以
    影響本判決之結果，自無一一詳予論駁之必要，併此敘明。
九、據上論結，本件上訴為一部有理由，一部無理由，依民事訴
    訟法第450條、第449條第1項、第79條，判決如主文。
中    華    民    國    99    年     3    月    30    日
                  勞工法庭
                        審判長法  官  李錦美
                              法  官  黃雯惠
                              法  官  鍾任賜
正本係照原本作成。
上訴人甲○○如不服本判決，應於收受送達後20日內向本院提出
上訴書狀，其未表明上訴理由者，應於提出上訴後20日內向本院
補提理由書狀（均須按他造當事人之人數附繕本）上訴時應提出
委任律師或具有律師資格之人之委任狀；委任有律師資格者，另
應附具律師資格證書及釋明委任人與受任人有民事訴訟法第466
條之1第1項但書或第2項（詳附註）所定關係之釋明文書影本。
被上訴人萬泰商業銀行股份有限公司不得上訴。
中    華    民    國    99    年     3    月    30    日
                              書記官  吳金來
附註：
民事訴訟法第466條之1（第1項、第2項）：
對於第二審判決上訴，上訴人應委任律師為訴訟代理人。但上訴
人或其他法定代理人具有律師資格者，不在此限。
上訴人之配偶、三親等內之血親、二親等內之姻親，或上訴人為
法人、中央或地方機關時，其所屬專任人員具有律師資格並經法
院認為適當者，亦得為第三審訴訟代理人。

司法院資訊處製作；財團法人民間司法改革基金會備份。
